【裁判字號】    95,台上,7135
【裁判日期】    951222
【裁判案由】    貪污
【裁判全文】
最高法院刑事判決            九十五年度台上字第七一三五號
上  訴  人  甲○○
選任辯護人  邱聰安律師
            朱子慶律師
            黃金洙律師
上  訴  人  乙○○
上列上訴人等因貪污案件，不服台灣高等法院花蓮分院中華民國
九十五年八月一日第二審更審判決（九十四年度上更(一)字第六七
號，起訴案號：台灣台東地方法院檢察署八十八年度偵字第三０
０六號），提起上訴，本院判決如下：
    主  文
原判決撤銷，發回台灣高等法院花蓮分院。
    理  由
本件原判決認定上訴人甲○○原係台東縣立賓茂國民小學（下稱
賓茂國小）校長，賴松忠（未經起訴）為總務主任。上訴人乙○
○原係台東縣立大鳥國民小學及愛國埔分校、大竹分校（下稱大
鳥國小）校長，阮蘭妹（未經起訴）兼任總務主任，均為依據法
令從事公務之人員。民國八十一年起，台東縣政府民政局自治事
業課承辦業務項下，每年按台東縣議會議員人數編列「地方經建
建議設備」預算，由縣議員決定受補助單位及補助金額後，通知
台東縣政府撥付各受補助單位。林義力（另案審理中）見有利可
圖，即以其自己或親友名義成立「國鑫行」等商號，並與縣議員
協商爭取處理該補助款，由台東縣政府發函賓茂國小、大鳥國小
依規定辦理經費概算審核及執行完畢後核辦撥款手續。林義力復
向上訴人等表示該補助款係其向縣議員爭取而來，要求校方採購
其指定之物品。上訴人等及賴松忠、阮蘭妹明知上情，仍分別與
林義力共同基於概括之犯意聯絡，違背法令，於辦理原判決附表
一、三所示之物品採購，未依規定公開招標，逕交由林義力處理
，並製作不實之投標紀錄，檢附林義力提供之估價單報請台東縣
政府核准撥款採購，足以生損害於台東縣政府及其他有意參與競
標之廠商，使林義力順利承包原判決附表一、三所示之物品採購
，獲得新台幣（下同）二百七十萬八千七百十七元、一百九十二
萬零八百三十八元之不法利益。林義力前後三次至甲○○辦公室
，共交付七萬五千元之賄賂予甲○○；另贈送洗衣機及抽油煙機
各一台予乙○○作為賄賂等情。爰撤銷第一審之判決，改判論處
上訴人等共同對於違背職務之行為，收受賄賂罪刑。固非無見。
惟查：(一)原判決認定乙○○未依規定辦理公開招標程序，違背職
務，使林義力順利承包原判決附表三所示之採購案，事後林義力
贈送洗衣機及抽油煙機各一台予乙○○收受，作為賄賂等情。理
由內並謂乙○○犯罪所得財物為五萬元以下，應依貪污治罪條例
第十二條第一項規定減輕其刑（見原判決第二十三頁第十四行至
第十五行），但對於該洗衣機及抽油煙機之價值為五萬元以下之
事實，則未敘明其憑以認定之證據及理由，已不足為適用法律之
依據。且洗衣機及抽油煙機係屬金錢以外之財物，如不能追繳沒
收時，應追徵其價額，不生以財產抵償之問題。乃原判決主文第
二項諭知「所得財物洗衣機一台、抽油煙機一部追繳並沒收，無
法追繳時，應追徵其價額或以財產抵償之。」亦有判決適用法則
不當之違誤。(二)原判決謂甲○○在法務部調查局東部機動工作組
坦承收受林義力交付之七萬五千元，並稱：「……經本人拆封後
，發現內裝現金大約二、三萬元，其後本人多次聯絡林義力請其
將前開款項取回，林義力均置之不理，無奈，本人只好收下，其
後又有二次同樣的情形，上述金錢仍保留在本人住處」等語，據
以認定林義力交付甲○○之七萬五千元，係先後分三次為之（見
原判決第三頁第二十一行至第二十三行、第十三頁第十一行至第
二十行）。但判決內復援引證人林義力在第一審法院所稱：「會
交給被告七萬五千元是因為有賺錢才會回饋給學校，我是出於幫
助學校辦活動的好意……經校長多次拒絕，我就將錢累積起來，
到學校真的需要才一次給付」等語（見原判決第十三頁第二十二
行至第二十八行）。如果不虛，林義力似係「一次給付」七萬五
千元予甲○○，而非分三次交付，此與甲○○之供述及原判決之
事實認定，不相一致。原判決併採林義力所為上開歧異之陳述，
為判斷之依據，惟未說明其斟酌取捨之理由，同有違誤。(三)原判
決以甲○○辦理本件工程（按係購辦物品之誤）犯罪事實中，因
法令規定，必須同時行使登載不實公文書，故其收受賄賂與行使
登載不實公文書，屬自然意義的一行為，為想像競合，應依刑法
第五十五條規定從一重之收受賄賂罪處斷（見原判決第十四頁第
二十八行至第十五頁第一行）。又謂甲○○辦理原判決附表一所
示工程「違背法令在先，之後又從廠商林義力處收取賄賂」，事
證明確。復謂甲○○雖分三次收取賄款「但是都是在工程完成之
後收受」，並非連續就承辦之工程逐件收受賄賂（見原判決第十
四頁第十二行至第十四行、第十五頁第三行至第四行）。關於甲
○○對於違背職務行為收受賄賂及行使登載不實公文書行為，究
屬自然意義的一行為，抑或先後可分之數行為？所為論敘前後矛
盾，併有可議。(四)原判決審酌刑法第五十七條規定，就乙○○部
分「量處如原審主文所示之刑」即第一審法院所處有期徒刑三年
六月（見原判決第二十三頁第二十八行至第三十行）。但其主文
第二項則諭知乙○○「處有期徒刑五年二月」，與理由之論敘相
互齟齬。上訴意旨指摘原判決違背法令，尚非全無理由，應認仍
有撤銷發回更審之原因。原判決不另為無罪諭知部分，基於審判
不可分原則，應併發回之。又，作為判決書事實認定之附表，經
多次翻印，已模糊難辨，更審時，倘認仍有裁列必要，宜更為繕
印，併予指明。
據上論結，應依刑事訴訟法第三百九十七條、第四百零一條，判
決如主文。
中    華    民    國  九十五  年   十二   月  二十二  日
                      最高法院刑事第二庭
                          審判長法官  紀  俊  乾
                                法官  黃  正  興
                                法官  陳  東  誥
                                法官  林  開  任
                                法官  林  立  華
      本件正本證明與原本無異
                                      書  記  官
中    華    民    國  九十五  年   十二   月  二十五  日
                                                   ｍ


司法院資訊處製作；財團法人民間司法改革基金會備份。
